---
title: "Capitulo 2: Statistical Learning"
author: "Paula G Ferrer"
format: html
editor: visual
---

## Capﾃｭtulo 2: Ejercicios Conceptuales

### Ejercicio 1

Indique si se esperarﾃｭa que un mﾃｩtodo de aprendizaje estadﾃｭstico flexible fuera mejor o peor que un mﾃｩtodo inflexible en los siguientes escenarios:

**a) El tamaﾃｱo de la muestra** $n$ es extremadamente grande y el nﾃｺmero de predictores $p$ es pequeﾃｱo. **Respuesta:** Mejor. Un mﾃｩtodo flexible puede ajustarse mejor a los datos sin un riesgo elevado de sobreajuste (*overfitting*) debido a que el gran nﾃｺmero de observaciones proporciona una base sﾃｳlida para estimar la forma de la funciﾃｳn $f$.

**b) El nﾃｺmero de predictores** $p$ es extremadamente grande y el nﾃｺmero de observaciones $n$ es pequeﾃｱo. **Respuesta:** Peor. Un mﾃｩtodo flexible sobreajustarﾃ｡ los pocos datos disponibles, capturando el ruido en lugar de la relaciﾃｳn subyacente. Los mﾃｩtodos inflexibles (como la regresiﾃｳn lineal) funcionan mejor aquﾃｭ al restringir el espacio de bﾃｺsqueda.

**c) La relaciﾃｳn entre los predictores y la respuesta es altamente no lineal.** **Respuesta:** Mejor. Los mﾃｩtodos inflexibles asumen formas especﾃｭficas (como una lﾃｭnea recta). Si la relaciﾃｳn es compleja, un mﾃｩtodo flexible tendrﾃ｡ la libertad necesaria para seguir esa curvatura.

**d) La varianza de los tﾃｩrminos de error,** $\sigma^2 = Var(\epsilon)$, es extremadamente alta. **Respuesta:** Peor. Un mﾃｩtodo flexible intentarﾃ｡ ajustar el error aleatorio (ruido), lo que aumentarﾃ｡ la varianza del modelo sin mejorar la precisiﾃｳn real sobre datos nuevos.

------------------------------------------------------------------------

### Ejercicio 2

Explique si cada escenario es un problema de clasificaciﾃｳn o regresiﾃｳn, y si estamos interesados en la predicciﾃｳn o la inferencia. Proporcione $n$ y $p$.

**a) Una empresa quiere saber quﾃｩ factores influyen en el salario de los CEO.** \* **Tipo:** Regresiﾃｳn (el salario es cuantitativo). \* **Interﾃｩs:** Inferencia (queremos entender la relaciﾃｳn). \* **n:** 500 empresas. \* **p:** 3 (beneficios, empleados, sector).

**b) Lanzamiento de un nuevo producto: ﾂｿﾃｩxito o fracaso?** \* **Tipo:** Clasificaciﾃｳn (binario). \* **Interﾃｩs:** Predicciﾃｳn (queremos saber si el nuevo producto funcionarﾃ｡). \* **n:** 20 productos similares. \* **p:** 13 variables.

**c) Predicciﾃｳn del cambio en el tipo de cambio USD/Euro.** \* **Tipo:** Regresiﾃｳn (el cambio porcentual es continuo). \* **Interﾃｩs:** Predicciﾃｳn. \* **n:** 52 semanas de datos de 2012. \* **p:** 3 (cambios en ﾃｭndices bursﾃ｡tiles).

------------------------------------------------------------------------

### Ejercicio 3

Este ejercicio analiza el compromiso entre sesgo y varianza (*Bias-Variance Tradeoff*).

-   **Varianza (Varianza):** Aumenta a medida que aumenta la flexibilidad.
-   **Sesgo al cuadrado (Bias\^2):** Disminuye a medida que aumenta la flexibilidad.
-   **Error de entrenamiento:** Disminuye monﾃｳtonamente a medida que aumenta la flexibilidad.
-   **Error de prueba (Test MSE):** Forma de "U". Disminuye inicialmente al reducirse el sesgo, pero luego aumenta debido al incremento de la varianza (sobreajuste).
-   **Error irreducible (Bayes Error):** Una lﾃｭnea horizontal constante que representa el lﾃｭmite mﾃｭnimo de error.

------------------------------------------------------------------------

### Ejercicio 4

**(Teﾃｳrico/Abierto)**

-    **Regresiﾃｳn (Vida real):** Predecir el precio de una vivienda

    (Respuesta: Precio; Predictores: m2, ubicaciﾃｳn, aﾃｱo).

-    **Clasificaciﾃｳn (Vida real):** Diagnﾃｳstico mﾃｩdico

    (Respuesta: Enfermo/Sano; Predictores: Sﾃｭntomas, anﾃ｡lisis de sangre).

-   **Clusterizaciﾃｳn (Vida real):** Segmentaciﾃｳn de clientes de un supermercado para marketing personalizado basﾃ｡ndose en hﾃ｡bitos de compra.

------------------------------------------------------------------------

### Ejercicio 5

**Ventajas y desventajas de un enfoque muy flexible:**

-   **Ventajas:** Capacidad para ajustar relaciones no lineales complejas y mayor precisiﾃｳn potencial si $n$ es grande.

-   **Desventajas:** Requiere muchos datos, es difﾃｭcil de interpretar (caja negra) y tiene un alto riesgo de sobreajuste (*overfitting*).

------------------------------------------------------------------------

### Ejercicio 6

**Paramﾃｩtrico vs. No paramﾃｩtrico:**

-   **Paramﾃｩtrico:** Asume una forma funcional para $f$ (ej. lineal). Ventaja: Necesita menos datos y es interpretable. Desventaja: Si la forma asumida es errﾃｳnea, el error serﾃ｡ alto.

-   **No paramﾃｩtrico:** No asume una forma. Se adapta a los datos. Ventaja: Flexible y preciso para formas complejas. Desventaja: Necesita muchﾃｭsimas observaciones.

------------------------------------------------------------------------

### Ejercicio 7

Supongamos que tenemos un conjunto de datos con $p=3$ predictores y una respuesta cualitativa $Y$.

| Obs. | $X_1$ | $X_2$ | $X_3$ | $Y$   |
|------|-------|-------|-------|-------|
| 1    | 0     | 3     | 0     | Rojo  |
| 2    | 2     | 0     | 0     | Rojo  |
| 3    | 0     | 1     | 3     | Rojo  |
| 4    | 0     | 1     | 2     | Verde |
| 5    | -1    | 0     | 1     | Verde |
| 6    | 1     | 1     | 1     | Rojo  |

Para un punto de prueba $X = (0,0,0)$:

**a) Distancia Euclﾃｭdea:** $d = \sqrt{(X_{1i}-0)^2 + (X_{2i}-0)^2 + (X_{3i}-0)^2}$

1\. $\sqrt{0^2+3^2+0^2} = 3$

2\. $\sqrt{2^2+0^2+0^2} = 2$

3\. $\sqrt{0^2+1^2+3^2} = \sqrt{10} \approx 3.16$

4\. $\sqrt{0^2+1^2+2^2} = \sqrt{5} \approx 2.23$

5\. $\sqrt{(-1)^2+0^2+1^2} = \sqrt{2} \approx 1.41$

6\. $\sqrt{1^2+1^2+1^2} = \sqrt{3} \approx 1.73$

**b) Predicciﾃｳn con** $K=1$: El vecino mﾃ｡s cercano es la Obs 5 (distancia 1.41), cuya $Y$ es **Verde**.

**c) Predicciﾃｳn con** $K=3$: Los tres mﾃ｡s cercanos son Obs 5 (1.41), Obs 6 (1.73) y Obs 2 (2.0). Sus etiquetas son {Verde, Rojo, Rojo}. Por mayorﾃｭa, la predicciﾃｳn es **Rojo**.

**d) Si la frontera de decisiﾃｳn es altamente no lineal:** Esperarﾃｭamos que el mejor valor de $K$ sea **pequeﾃｱo**. Un $K$ pequeﾃｱo permite que la frontera sea mﾃ｡s flexible y serpenteante.

------------------------------------------------------------------------

### Ejercicio 8: Dataset College

a\) Cargar datos

```{r}
college <- read.csv("https://www.statlearning.com/s/College.csv")
```

b\) Configurar nombres de filas

```{r}
rownames(college) <- college[, 1] # Eliminamos la primera columna que ahora son los nombres college <- college[, -1]
```

c\) Exploraciﾃｳn

i\. Resumen numﾃｩrico

```{r}
summary(college)
```

ii\. Matriz de dispersiﾃｳn de las primeras 10 columnas

```{r}
pairs(college[, 1:10])
```

iii\. Boxplot de Outstate vs Private

```{r}
plot(as.factor(college$Private), college$Outstate, 
     xlab = "Private", ylab = "Outstate", main = "Outstate Tuition")
```

iv\. Crear variable Elite

```{r}
Elite <- rep("No", nrow(college))
Elite[college$Top10perc > 50] <- "Yes"
Elite <- as.factor(Elite)
college <- data.frame(college, Elite)

summary(college$Elite) # Ver cuﾃ｡ntas universidades de ﾃｩlite hay
plot(college$Elite, college$Outstate, main = "Outstate vs Elite")
```

v\. Histogramas

```{r}
par(mfrow = c(2, 2))
hist(college$Apps, breaks = 20)
hist(college$Accept, breaks = 30)
hist(college$Enroll, breaks = 10)
hist(college$Grad.Rate, breaks = 25)
```

### Ejercicio 9: Dataset Auto

```{r}
# Cargamos el dataset del paquete ISLR2
library(ISLR2)
auto <- Auto

# a) Cualitativas vs Cuantitativas
# Cuantitativas: mpg, cylinders, displacement, horsepower, weight, acceleration, year.
# Cualitativas: origin, name.
str(auto)

# b) Rango de cuantitativas
sapply(auto[, 1:7], range)

# c) Media y Desviaciﾃｳn estﾃ｡ndar
sapply(auto[, 1:7], mean)
sapply(auto[, 1:7], sd)

# d) Eliminar observaciones 10 a 85 y recalcular
auto_subset <- auto[-(10:85), ]
sapply(auto_subset[, 1:7], range)
sapply(auto_subset[, 1:7], mean)
sapply(auto_subset[, 1:7], sd)

# e) Investigaciﾃｳn grﾃ｡fica
pairs(auto)
# Se observa una relaciﾃｳn negativa entre mpg y weight/displacement.
# f) ?
```

### Ejercicio 10: Dataset Boston

```{r}
# a) Cargar Boston
library(ISLR2)
?Boston
dim(Boston) # 506 filas, 13 columnas

# b) Matriz de dispersiﾃｳn
pairs(Boston)
# Se observa que el crimen (crim) parece aumentar en zonas con valores de 'age' altos 
# y 'dis' (distancia a centros de empleo) bajos.

# c) Asociaciﾃｳn con tasa de criminalidad
# Podemos mirar la correlaciﾃｳn
cor(Boston)[, "crim"]

# d) Suburbios con altos ﾃｭndices de criminalidad
hist(Boston$crim, breaks = 50)
range(Boston$crim)
# Hay algunos suburbios con tasas superiores a 80, muy por encima de la media.

# e) ﾂｿCuﾃ｡ntos suburbios limitan con el rﾃｭo Charles?
sum(Boston$chas == 1) # 35 suburbios

# f) Mediana de la ratio alumno-profesor
median(Boston$ptratio) # 19.05

# g) Suburbio con menor valor medio de la vivienda (medv)
lowest_medv <- Boston[which.min(Boston$medv), ]
lowest_medv
# Comparando con el resto, este suburbio tiene alta criminalidad y alta proporciﾃｳn 
# de casas antiguas (age = 100).

# h) Habitaciones por vivienda
sum(Boston$rm > 7) # 64
sum(Boston$rm > 8) # 13
```
