---
title: 'Ejercicio aplicado: Regresión lineal múltiple con diamonds'
author: "Alicia, Paula y Sara "
lang: es
output:
  html_document:
    toc_depth: '3'
    df_print: paged
  pdf_document:
    toc_depth: 3
    number_sections: true
format: pdf
---

```{r setup, include=FALSE}
knitr::opts_chunk$set(
  echo = TRUE,
  message = FALSE,
  warning = FALSE
)
```

# Contexto y objetivo

En este ejercicio vas a analizar el dataset **`diamonds`** y modelar el **precio** de un diamante a partir de variables numéricas y cualitativas (factores). El objetivo es practicar:

- interpretación de coeficientes con variables cualitativas (dummies),
- significancia estadística y su interpretación,
- intervalos de confianza,
- detección de no linealidad,
- diagnóstico de outliers, leverage y observaciones influyentes.

# Significado de las variables

Cada fila es un diamante. El dataset contiene 10 variables:

## Variable respuesta

- **`price`**: precio del diamante (USD).

## Predictores numéricos

- **`carat`**: peso del diamante (quilates).
- **`depth`**: profundidad total (porcentaje: medida porcentual de “lo alto” que es el diamante respecto a su anchura.
- **`table`**: ancho de la “mesa” superior (porcentaje): tamaño de la cara plana de arriba del diamante, es decir, el ancho de dicha cara (la “mesa”) expresado como porcentaje del ancho total del diamante visto desde arriba.
- **`x`**: longitud (mm).
- **`y`**: anchura (mm).
- **`z`**: profundidad (mm).


## Predictores cualitativos (factores)

- **`cut`**: calidad del corte (*Fair, Good, Very Good, Premium, Ideal*).
- **`color`**: color, de **D (mejor)** a **J (peor)**.
    - La variable color es una variable cualitativa ordinal que indica el grado de color del diamante (en diamantes “blancos”): va de D a J.
        - D = mejor (más incoloro)
        - E–F = casi incoloro
        - G–H = tono algo más apreciable
        - I–J = peor (más “amarillento”/con más color)
    - En general, a mejor grado (más cerca de D), mayor precio, manteniendo lo demás constante.
- **`clarity`**: claridad, de **I1 (peor)** a **IF (mejor)** (categorías SI/VS/VVS intermedias): cuántas inclusiones/imperfecciones tiene el diamante (y cuán visibles son). A mayor claridad, normalmente mayor precio, manteniendo todo lo demás constante.
    - Niveles (de peor a mejor)
    - En el dataset aparecen estos niveles típicos (pueden verse con `levels(diamonds$clarity)`):
        - I1 (peor)
        - SI2, SI1 (Slightly Included)
        - VS2, VS1 (Very Slightly Included)
        - VVS2, VVS1 (Very Very Slightly Included)
        - IF (mejor, Internally Flawless)

# Carga de datos

Cargaremos el dataset desde Rdatasets (CSV). El fichero incluye una columna índice llamada `X` que eliminaremos.

```{r load-data}
library(tidyverse)

url <- "https://vincentarelbundock.github.io/Rdatasets/csv/ggplot2/diamonds.csv"
diamonds <- read.csv(url)

if ("X" %in% names(diamonds)) diamonds <- diamonds %>% select(-X)

glimpse(diamonds)
summary(diamonds)
```

# Ejercicio 1 — Exploración y limpieza {-}

En datos reales pueden aparecer valores imposibles o sospechosos. En `diamonds` es común encontrar registros con dimensiones `x`, `y` o `z` iguales a 0, lo que suele corresponder a errores de medición/codificación.


## a) Tamaño y tipos de variables {-}

1. Indica cuántas filas y columnas tiene el dataset.

```{r}
dim(diamonds)        # filas, columnas
```
Por lo que nuestro modelo tiene 53940 filas y 11 columnas. 

2. Clasifica variables en numéricas y cualitativas.

```{r}
str(diamonds)   #cuantas observaciones y vairbales     
summary(diamonds) # aqui podemos ver de que tipo es cada
```
Las variables que tenemos como numerico (num) o entero(int) son numéricas y las que son caracteres (chr) son las que consideramos cualitativas. 

Es decir, price, carat, depth, table, x, y, z son nuestras variables cuantitativas y cut, color, clarity son nuestras variables cualitativas. 
 

## b) Valores sospechosos {-}

1. Cuenta cuántos registros tienen `x == 0`, `y == 0` o `z == 0`.

```{r}
library(dplyr)
diamonds %>%
  filter(x == 0 | y == 0 | z == 0) %>%
  nrow()
```
Tenemos 20 registros donde al menos uno de los valores es 0. 


2. Revisa extremos (mínimos y máximos) de `x`, `y`, `z`.

```{r}
diamonds %>% summarise(
  min_x = min(x, na.rm = TRUE), max_x = max(x, na.rm = TRUE),
  min_y = min(y, na.rm = TRUE), max_y = max(y, na.rm = TRUE),
  min_z = min(z, na.rm = TRUE), max_z = max(z, na.rm = TRUE)
)
```
La variable x oscila entre 0 y 10.74, la variable y oscila entre 0 y 58.9 y la variable z oscila entre 0 y 31.8. 

## c) Limpieza {-}

Define una regla razonable de limpieza y aplícala. Por ejemplo:

- eliminar registros con `x <= 0` o `y <= 0` o `z <= 0`.

Justifica brevemente por qué tu regla es razonable.

```{r}
diamonds_clean <- diamonds %>% filter(x > 0, y > 0, z > 0)
#cuántas filas se eliminaron
n_removed <- nrow(diamonds) - nrow(diamonds_clean)
n_removed
```

Eliminamos todos las dimensiones que sean 0 o negativas, ya que consideramos diamantes reales y no tiene sentido que se consideren y ensucien nuestros datos. Al hacer un analisis más general, estos datos podrían molestar o perturbar nuestros resultados y por ende nuestra interpretación.



# Ejercicio 2. Modelo base de regresión múltiple con cualitativas {-}

## a) Ajusta el modelo lineal múltiple transformando previamente las variables cualitativas en factores. {-}

$$
price = \beta_0 + \beta_1 carat + \beta_2 depth + \beta_3 table + \beta_4 x + \beta_5 y + \beta_6 z + \text{cut} + \text{color} + \text{clarity} + \varepsilon
$$

```{r}
diamonds_clean$cut <- as.factor(diamonds_clean$cut)
diamonds_clean$color <- as.factor(diamonds_clean$color)
diamonds_clean$clarity <- as.factor(diamonds_clean$clarity)
reg_multiple = lm(price ~ carat + depth + table + x+ y +z + cut + color +clarity, data = diamonds_clean)
```

Mostramos por pantalla,
```{r}
reg_multiple
summary(reg_multiple)
```


## b) Categorías de referencia (baseline) {-}

R usa por defecto el primer nivel del factor como categoría de referencia (a menos que reordenes niveles). Comprueba los niveles de cada variable cualitativa e indica cuál es la categoría de referencia para `cut`, `color` y `clarity` y explica por qué lo es.

Diremos que la categoría de referencia es aquella que al hacer la regresión su coeficiente vale 0 por todo. 

```{r}
reg_multiple$xlevels
reg_multiple$coefficients
```
Como podemos ver las distintas categorías para la variable 'cut' son "Fair", "Good", "Ideal", "Premium" y "Very Good", pero a la hora de estimar los coeficientes vemos que la opción de cutFair no está estimada como coeficiente. Esto implica que su categoría de referencia o baseline es "Fair". 

Análogamente, para la variable 'color' las diferente categorías son "D", "E", "F", "G", "H", "I" y "J". Donde, nuevamente, la categoría "D" no está representada en los coeficientes y por tanto es su baseline. 

Para la variable 'clarity' las categorías son "I1", "IF", "SI1", "SI2", "VS1", "VS2", "VVS1" y "VVS2". En este caso, la categoría sin coeficiente es "I1" que corresponde a la categoría de referencia. 

## c) Interpretación de coeficientes cualitativos (dummies) {-}

Elige **tres** coeficientes de variables cualitativas (por ejemplo, uno de `cut`, uno de `color`, uno de `clarity`) y escribe su interpretación en palabras.

Tu interpretación debe seguir este patrón:

> “Manteniendo constantes las demás variables, un diamante con [categoría] tiene un precio medio **X** dólares mayor/menor que un diamante con la categoría de referencia.”

cut: calidad del corte
Fair
Manteniendo constantes las demás variables, un diamante con categoría Good tiene un
precio medio 594 dólares mayor que un diamante con la categoría de referencia
Manteniendo constantes las demás variables, un diamante con categoría Ideal tiene un precio
medio 841 dólares mayor que un diamante con la categoría de referencia
Manteniendo constantes las demás variables, un diamante con categoría Premium tiene un
precio medio 772 dólares mayor que un diamante con la categoría de referencia
Manteniendo constantes las demás variables, un diamante con categoría Very Good tiene un
precio medio 741 dólares mayor que un diamante con la categoría de referencia
color: color del diamante
D
Manteniendo constantes las demás variables, un diamante con categoría E tiene un precio
medio 211 dólares menor que un diamante con la categoría de referencia
Manteniendo constantes las demás variables, un diamante con categoría F tiene un precio
medio 274 dólares menor que un diamante con la categoría de referencia
Manteniendo constantes las demás variables, un diamante con categoría G tiene un precio
medio 485 dólares menor que un diamante con la categoría de referencia
Manteniendo constantes las demás variables, un diamante con categoría H tiene un precio
medio 976 dólares menor que un diamante con la categoría de referencia
Manteniendo constantes las demás variables, un diamante con categoría I tiene un precio
medio 1469 dólares menor que un diamante con la categoría de referencia
Manteniendo constantes las demás variables, un diamante con categoría J tiene un precio
medio 2373 dólares menor que un diamante con la categoría de referencia
clarity: claridad
I1
Manteniendo constantes las demás variables, un diamante con categoría IF tiene un precio
medio 5338 dólares mayor que un diamante con la categoría de referencia
Manteniendo constantes las demás variables, un diamante con categoría SI1 tiene un precio
medio 3669 dólares mayor que un diamante con la categoría de referencia
Manteniendo constantes las demás variables, un diamante con categoría SI2 tiene un precio
medio 2715 dólares mayor que un diamante con la categoría de referencia
Manteniendo constantes las demás variables, un diamante con categoría VS1 tiene un precio
medio 4581 dólares mayor que un diamante con la categoría de referencia
Manteniendo constantes las demás variables, un diamante con categoría VS2 tiene un precio
medio 4267 dólares mayor que un diamante con la categoría de referencia
Manteniendo constantes las demás variables, un diamante con categoría VVS1 tiene un
precio medio 5006 dólares mayor que un diamante con la categoría de referencia
Manteniendo constantes las demás variables, un diamante con categoría VVS2 tiene un
precio medio 4946 dólares mayor que un diamante con la categoría de referencia 


## d) Significancia estadística {-}

Explica qué variables son significativas en el modelo de regresión considerado.

Estudiamos los p valores obtenidos:
carat (quilates)
depth (profundidad total)
table (ancho de la “mesa” superior)
x (longitud)
z (profundidad)
cut (calidad del corte)
color (color)
clarity (claridad)
Todos ellos, excepto las variables z e y, tiene valores menores a 2^(-16) por lo que los coeficientes
serán distintos de 0 y aparecerán reflejados, por lo que son variables significativas.
Z tiene un p valor de 0’00238 que sigue siendo significativo, pero menos que los demás.


## e) Intervalos de confianza {-}

Calcula un IC del 95% para:

- el coeficiente de `carat`,
- un coeficiente dummy de `cut`,
- un coeficiente dummy de `clarity`.

1. Interpreta cada intervalo en lenguaje natural.
2. ¿Incluye el 0? ¿Qué implica eso respecto a $\alpha = 0.05$?

Vamos a calcular los intervalos de confianza del 95%. 
```{r}
confint(reg_multiple, level = 0.95)
```
Por tanto, para la variable carat el intervalo de confianza es (11161.66800, 11352.28861). Para la variable cutGood es (513.91060, 645.59229). Finalmente, para clarityIF es (5245.09472,  5445.10978). 


Como el 0 no está en ninguno de los tres intervalos, rechazamos la hipótesis de que el modelo sea nulo. Por lo que significa que estos coeficientes son relevantes para nuestro modelo. Significa que para este nivel de $\alpha = 0.05$, tenemos indicios para considerar el modelo con estas variables con coeficiente no nulo. 

# Ejercicio 3. No linealidad {-}

El precio suele crecer de forma no lineal con `carat`. Vas a evaluar no linealidad con **dos enfoques**.

## a) Añadir término cuadrático {-}

Ajusta:

$$
price = \ldots + \beta_1 carat + \beta_2 carat^2 + \varepsilon
$$
```{r}
diamonds_clean$cut <- as.factor(diamonds_clean$cut)
diamonds_clean$color <- as.factor(diamonds_clean$color)
diamonds_clean$clarity <- as.factor(diamonds_clean$clarity)

model_quad <- lm(price ~ carat + I(carat^2) + depth + table + x + y + z + cut + color + clarity, data = diamonds_clean)
summary(model_quad)
```

Interpretación: R^2 = 0.9246. El modelo explica (aprox) 92.5% de la variabilidad del precio, esto indica un ajuste muy alto.

F-statistic, p < 2.2e-16 --> el modelo visto de manera global es significativo: al menos un coeficiente es distinto de cero. Si miramos de forma individual, todos son altamente significativos, exeptuando por la variable y. Entonces, los coeficientes de dichas variables con p-valor pequeño, serán diferentes de zero.  

Error estándar residual = 1095 dolares
El error típico de predicción es de unos +- 1095 dólares.

Coeficientes de carat = 22470.39 y carat^2 = -2143.14
Ambos altamente significativos (p < 2e-16). Dado que el coeficiente de carat^2 es negativo, nos dará una función concava. El precio aumenta con el peso, pero el incremento marginal se reduce para valores grandes de carat, manteniendo todo lo demás constante. Esto confirma la no linealidad.

El hecho de que y no sea significativo indica que, dado todo lo demás, su contribución marginal no es estadísticamente distinta de 0. 


## b) transformar la respuesta con logaritmo {-}

Ajusta:

$$
\log(price) = \beta_0 + \beta_1 carat + \ldots + \varepsilon
$$

```{r}
model_log <- lm(log(price) ~ carat + depth + table + x + y + z + cut + color + clarity, data = diamonds_clean)
summary(model_log)
```

Es este caso todas las variables tienen un p-valor muy pequeño y son significativas. Por lo que todas ellas forman parte de nuestro medelo. En este caso, la variabilidad explicada es de 98.14%. 

## c) Comparación de modelos {-}

Compara los tres modelos realizados usando $R^2$ ajustado y AIC.

```{r}
data.frame(
  Modelo = c("Lineal", "Cuadratico", "Logaritmica"),
  R2_adj = c(summary(reg_multiple)$adj.r.squared,
             summary(model_quad)$adj.r.squared,
             summary(model_log)$adj.r.squared),
  AIC = c(AIC(reg_multiple), AIC(model_quad), AIC(model_log))
)
```

## d) Diagnóstico visual (residuos) {-}

Haz diagnósticos visuales para el modelo que elijas.

```{r}
plot(model_log)
```

Podemos observar que hay algunos valores que destacan visualmente por ser valores atípicos. 
Por ejemplo, en la gráfica de los residuos vemos por encima los valores 26483 y 25839. Por debajo encontramos el valor 33086.



## e) Explica por qué $\log(price)$ puede ayudar a linearizar y/o estabilizar varianza. {-}
Si price ~ carat^beta, entonces log(price) ~ β*carat. Esto convierte una curva creciente en una recta.

Reduce heterocedasticidad: En datos de precios, diamantes grandes tienen varianza mucho mayor; log transforma la escala, haciendo que la variabilidad relativa sea más constante.

Nos da una interpretación de los coeficientes más intuitiva: beta en log(price) ~ carat se interpreta aproximadamente como % cambio en precio por unidad de carat.


# Ejercicio 4. Outliers, leverage e influencia {-}

Trabaja con el modelo inicial. 

## a) Outliers: residuos studentizados {-}

Calcula residuos studentizados $r_i$ e identifica posibles outliers con $|r_i| > 3$.

```{r}
plot(predict(reg_multiple), rstudent(reg_multiple))
abline(h=3, col = "red")
```
Todos los valores que están por enciam de la recta roja son los posibles outliers. 



¿Cuántos outliers detectas con $|r_i| > 3$? Describe brevemente alguno.

```{r}
num_outliers <- sum(abs(rstudent(reg_multiple)) > 3)
num_outliers
```


## b) Leverage: valores hat {-}

El leverage mide lo “extremo” que es un punto en el espacio de predictores ($X$). Identifica los puntos con mayor leverage.

Criterio orientativo: leverage alto si $h_i > \dfrac{2(p+1)}{n}$.
Explica qué significa “leverage alto” en términos de valores de $X$ (predictores).

```{r}
hat_vals <- hatvalues(reg_multiple)

n <- nrow(diamonds_clean)
p <- length(coef(reg_multiple)) - 1

# Umbral
h <- 2*(p+1)/n

h
sum(hat_vals > h)
```

Calculamos el umbral para el calculo del leverage utilizando los hatvalues obtenidos por la función hatvalues(). 
Al considerar p=23 estamos suponiendo que consideramos todas las diferentes categorías para cada variable, por ejemplo para color cogería colorD, colorF, colorE, etc. 

Esto nos da un número total de valores de leverage de 2072.


## c) Observaciones influyentes: Distancia de Cook {-}

La distancia de Cook combina tamaño de residuo y leverage para medir influencia.
Criterio orientativo: observaciones influyentes si $D_i > \dfrac{4}{n}$.
Identifica 1–2 observaciones influyentes y explica por qué (residuo grande, leverage alto o ambos).

```{r}
cook_vals <- cooks.distance(reg_multiple)
D <- 4/n

D
sum(cook_vals > D)
which(cook_vals > D)[1:10]
```



# Ejercicio 5. Multicolinealidad (VIF) {-}

Las variables `x`, `y`, `z`, `depth` y `carat` pueden estar relacionadas. Estudia multicolinealidad con VIF.

```{r}
library(car)
vif(reg_multiple)
```


¿Ves VIF altos? ¿Cómo afectaría a errores estándar y significancia? ¿Qué harías (quitar variables, regularización, etc.)?

Aquellas variables con VIF altos (superiores a 10) son:
carat (22’43), x (57’51), y (20’59), z (23’58)
Esto indica que la colinealidad es problemática, la solución es eliminar o combinar predictores.

Si los valores son muy altos podríamos estudiar eliminar alguna de las variables si sospechamos que entre ellas hay un alto grado de correlación. En este caso, podría pasar que las variables x, y, z estuvieran relacionadas con la variable carat. 


