---
title: "Taller 3: Selección de predictores y regularización en regresión lineal"
author: "Grupo 3: Paula Gª Ferrer, Alicia Rodriguez y Sara Blanco"
format:
  html:
    toc: true
    toc-depth: 3
    number-sections: false
lang: es
execute:
  echo: true
  warning: false
  message: false
---

## Instrucciones

En este taller trabajaréis con un conjunto de datos simulados sobre publicaciones en redes sociales. El objetivo es **predecir el número de interacciones** a partir de varias características de la publicación y comparar distintos métodos para construir modelos lineales predictivos.

Este taller está pensado para resolverse en el tiempo de clase. La idea es que repartáis tareas y después pongáis en común los resultados.

Una organización posible es esta:

-   una persona se encarga de la exploración inicial y la selección de subconjuntos;
-   una persona se encarga de ridge y lasso;
-   una persona se encarga de PCR y PLS;
-   al final, el grupo compara los métodos y redacta las conclusiones.

No hace falta escribir respuestas largas. En las preguntas interpretativas bastan 2–4 líneas bien razonadas.

## Variables

| Variable | Descripción |
|------------------------------------|------------------------------------|
| `interacciones` | Interacciones totales de la publicación. |
| `seguidores` | Número de seguidores de la cuenta. |
| `alcance_prev` | Cuentas únicas alcanzadas previamente. |
| `impresiones_prev` | Visualizaciones totales previas. |
| `hora` | Hora de publicación, de 0 a 23. |
| `periodo` | Franja horaria: `0-3`, `4-7`, `8-11`, `12-15`, `16-19`, `20-23`. |
| `texto_long` | Longitud del texto de la publicación. |
| `hashtags` | Número de hashtags. |
| `links` | Número de enlaces. |
| `imagenes` | Número de imágenes. |
| `video` | Presencia de vídeo (`0 = no`, `1 = sí`). |
| `eng_prev` | Tasa previa de engagement, expresada en porcentaje. |
| `promocionado` | Publicación promocionada (`0 = no`, `1 = sí`). |

Observad que `hora` y `periodo` contienen información relacionada. Esta redundancia es intencionada y puede hacer que algunos métodos favorezcan una de las dos variables frente a la otra.

## Lectura de datos

```{r}
library(tidyverse)
library(leaps)
library(glmnet)
library(pls)

datos <- read.csv("datos_redes.csv")

datos$periodo <- factor(
  datos$periodo,
  levels = c("0-3", "4-7", "8-11", "12-15", "16-19", "20-23"),
  ordered = TRUE
)

str(datos)
summary(datos)
```

En el taller compararéis los siguientes métodos:

-   Selección de subconjuntos de predictores
-   Regresión ridge
-   Regresión lasso
-   Regresión sobre componentes principales (PCR, *Principal Component Regression*)
-   Mínimos cuadrados parciales (PLS, *Partial Least Squares*)

## Preparación de los datos

Dividid la muestra en entrenamiento y prueba, usando un 70% de observaciones para entrenamiento. Para que no todos los grupos trabajen con la misma partición, usad una semilla distinta siguiendo esta regla: grupo 1 `set.seed(101)`, grupo 2 `set.seed(102)`, grupo 3 `set.seed(103)`, etc. Sustituid el valor que aparece aquí por el que corresponda a vuestro grupo.

```{r}
set.seed(103)

id_train <- sample(1:nrow(datos), size = 0.7 * nrow(datos))

train <- datos[id_train, ]
test  <- datos[-id_train, ]
```

Usad esta función para calcular el RMSE.

```{r}
rmse <- function(y, y_pred) {
  sqrt(mean((y - y_pred)^2))
}
```

## Exploración inicial

### Matriz de correlaciones (0.25 puntos)

Interpretad la matriz de correlaciones entre las variables numéricas.

```{r}
correlaciones <- datos |>
  select(where(is.numeric)) |>
  cor()

round(correlaciones, 2)
```

En general no observamos una correlación muy alta entre las variables numéricas. Por ejemplo, seguidores tiene una correlación positiva con alcance previo, lo que implica que a mayor alcance previo, mayor número de seguidores debe tener.

También se observa una correlación positiva entre alcance_prev e impresiones_prev, a mayor número de nuevas cuentas que se llega también implica que han aumentado las visualizaciones. Además, es llamativa la relación entre seguidores e impresiones_prev, que es un caso análogo al primero por la relación entre alcance_prev e impresiones_prev.

Por otro lado, observamos correlaciones negativas que no llegan a ser altas por lo que no vamos a explicar más detalles de esto.

### Gráficos exploratorios (0.25 puntos)

En el primer gráfico ya se muestra la relación entre `interacciones` y `seguidores`. Añadid un segundo gráfico para estudiar la relación entre dos predictores que os parezcan interesantes.

```{r}
datos |>
  ggplot(aes(x = seguidores, y = interacciones)) +
  geom_point(alpha = 0.6) +
  geom_smooth(method = "lm", se = FALSE) +
  labs(title = "Interacciones frente a seguidores")
```

```{r}
# añadid aquí un segundo gráfico exploratorio

# rpimero pongo un heatman para ver mejor las correrlaciones:
library(reshape2)

correlaciones |>
  melt() |>
  ggplot(aes(Var1, Var2, fill = value)) +
  geom_tile() +
  scale_fill_gradient2(low = "lightblue", high = "purple", mid = "white", midpoint = 0) +
  theme(axis.text.x = element_text(angle = 45, hjust = 1)) +
  labs(title = "Mapa de calor de correlaciones", fill = "Correlación")


# boxplot para el segundo grafico exploratorio

datos |>
  ggplot(aes(x = factor(imagenes), y = interacciones)) +
  geom_boxplot() +
  labs(
    title = "Interacciones según número de imágenes",
    x = "Número de imágenes",
    y = "Interacciones"
  )
```

Hacemos un boxplot de interacciones con imagenes, ya que es una de las variables más correlacionadas con la respuesta (0.37). Este tipo de gráfico esta bien al tratarse de una variable discreta y permite analizar cómo cambia la distribución de interacciones según el número de imágenes, mostrando tendencia, dispersión y posibles valores atípicos.

### Análisis (1 punto)

1.  ¿Qué variables parecen estar más relacionadas con `interacciones`?
2.  ¿Qué predictores parecen estar correlacionados entre sí?
3.  ¿Por qué puede ser problemático eso en regresión lineal?

**Respuesta:**

1.  Las variables son imagenes (0.37), hora (0.30), video(0.26) y promocionado( 0.22), de manera positiva, y links(−0.28), con relación negativa. El resto presentan correlaciones muy bajas, por lo que su relación lineal con la variable respuesta es débil.

2.  Los predictores más correlacionados entre sí son alcance_prev \~ impresiones_prev (0.86), seguidores \~ alcance_prev (0.75) y seguidores \~ impresiones_prev (0.65).

3.  Esto es problemático en regresión lineal porque genera multicolinealidad, lo que provoca coeficientes inestables, mayor varianza en las estimaciones y dificultad para interpretar el efecto individual de cada predictor.

## Selección de subconjuntos de predictores

En este apartado conviene hablar de **tamaño del modelo** más que de número de predictores, porque la variable `periodo` es un factor y se transforma internamente en varias variables indicadoras.

Hemos ajustado un modelo de selección de subconjuntos usando todos los predictores y permitiendo hasta el número máximo posible de variables explicativas.

```{r}
regfit_full <- regsubsets(
  interacciones ~ .,
  data = train,
  nvmax = ncol(train) - 1
)

summary_regfit <- summary(regfit_full)
summary_regfit
```

Representad gráficamente, según el **tamaño del modelo**, los criterios (C_p), BIC y (R\^2) ajustado, e identificad el mejor modelo según cada uno.

```{r}
par(mfrow = c(1, 3))

plot(summary_regfit$cp, xlab = "Tamaño del modelo", ylab = "Cp", type = "b")
points(which.min(summary_regfit$cp), min(summary_regfit$cp), col = 2, pch = 19)

plot(summary_regfit$bic, xlab = "Tamaño del modelo", ylab = "BIC", type = "b")
points(which.min(summary_regfit$bic), min(summary_regfit$bic), col = 2, pch = 19)

plot(summary_regfit$adjr2, xlab = "Tamaño del modelo", ylab = "R2 ajustado", type = "b")
points(which.max(summary_regfit$adjr2), max(summary_regfit$adjr2), col = 2, pch = 19)
```

### Escribid aquí el tamaño óptimo del modelo según cada criterio (1 punto)

**Respuesta:**

tamaño modelo: En el primer gráfico, el tamaño óptimo del modelo según el criterio (C_p) es 10, ya que es el punto donde se alcanza el valor mínimo de (C_p).

Nuestro modelo incluye las siguientes variables: - alcance_prev - impresiones_prev - hora - periodo4 - texto_long - links - imagenes - video - eng_prev - promocionado

En el segundo gráfico, el tamaño óptimo del modelo según el criterio BIC es 7, ya que es el punto donde se alcanza el valor mínimo de BIC.

Nuestro modelo incluye las siguientes variables: - hora - periodo4 - links - imagenes - video - eng_prev - promocionado

En el tercer gráfico, el tamaño óptimo del modelo según el criterio (R\^2) ajustado es 12, ya que es el punto donde se alcanza el valor máximo de (R\^2) ajustado. Nuestro modelo incluye las siguientes variables:

-   alcance_prev
-   impresiones_prev
-   hora
-   periodoQ
-   periodo4
-   texto_long
-   hashtags
-   links
-   imagenes
-   video
-   eng_prev
-   promocionado

Ahora, usad validación cruzada con (k = 10) para seleccionar el tamaño óptimo del modelo.

```{r}
predict.regsubsets <- function(object, newdata, id, ...) {
  form <- as.formula(object$call[[2]])
  mat <- model.matrix(form, newdata)
  coefi <- coef(object, id = id)
  xvars <- names(coefi)
  mat[, xvars] %*% coefi
}
```

```{r}
set.seed(103)
k <- 10
folds <- sample(rep(1:k, length.out = nrow(train)))
p <- ncol(train) - 1

cv_errors <- matrix(NA, nrow = k, ncol = p)

for (j in 1:k) {
  fit_k <- regsubsets(
    interacciones ~ .,
    data = train[folds != j, ],
    nvmax = p
  )

  for (i in 1:p) {
    pred <- predict.regsubsets(fit_k, train[folds == j, ], id = i)
    cv_errors[j, i] <- mean((train$interacciones[folds == j] - pred)^2)
  }
}

mean_cv_errors <- colMeans(cv_errors)
best_size <- which.min(mean_cv_errors)

best_size
```

```{r}
plot(
  1:p, sqrt(mean_cv_errors), type = "b",
  xlab = "Tamaño del modelo",
  ylab = "RMSE de validación cruzada"
)
points(best_size, sqrt(mean_cv_errors[best_size]), col = 2, pch = 19)
```

### Indicad cuál es el tamaño óptimo del modelo (0.5 puntos)

**Respuesta:**

El tamaño óptimo del modelo según la validación cruzada es 7, ya que es el punto donde se alcanza el valor mínimo del RMSE de validación cruzada como vemos en la gráfica anterior.

De todas maneras, si observamos los gráficos anteriores nos damos cuenta de que a partir de 7 predictores los valores de error no llegan a reducirse de forma significativa como para añadirlos a nuestro modelo.

### Evaluación en test

Ajustad el modelo final con el tamaño óptimo del modelo, predecid sobre el conjunto de prueba y calculad el RMSE.

```{r}
final_subsets <- regsubsets(
  interacciones ~ .,
  data = train,
  nvmax = p
)

coef(final_subsets, id = best_size)
```

```{r}
pred_subsets <- predict.regsubsets(final_subsets, test, id = best_size)
rmse_subsets <- rmse(test$interacciones, pred_subsets)
rmse_subsets
```

### Indicad qué variables han sido seleccionadas y si os parece un modelo fácil de interpretar (1 punto)

**Respuesta:**

Las variables que han sido seleccionadas finalmente han sido:

-   hora
-   periodo4
-   links
-   imagenes
-   video
-   eng_prev
-   promocionado

En cuánto a la facilidad para su interpretación, el modelo de selección es sencillo de interpretar pues no tenemos una cantidad excesiva de variables. Y además las variables son las mismas que teníamos originalmente. En cuanto a la interpretación de los coeficientes: La variable video tiene el coeficeinte más alto lo que significa que es la que más influencia tiene por unidad. Las más bajas, aunque sigan teniendo coeficientes positivos son: hora y eng_prev, lo que nos indica que ambas tendrán muy poca significancia. Además, nos aparece un coeficiente negativo para links, esto lo podríamos interpretar como que un mayor uso de links por un perfil puede provocar mayor rechazo hacia dicha cuenta.

## Ridge y lasso

Construimos las matrices de diseño para entrenamiento y prueba.

```{r}
x_train <- model.matrix(interacciones ~ ., data = train)[, -1]
y_train <- train$interacciones

x_test <- model.matrix(interacciones ~ ., data = test)[, -1]
y_test <- test$interacciones
```

### Ajustad un modelo ridge con validación cruzada para seleccionar `lambda` (0.75 puntos)

-   Mostrad el valor de `lambda.min`.
-   Mostrad los coeficientes estimados.
-   Calculad el RMSE en test.

```{r}
# Ajustad el modelo ridge con cv.glmnet().
set.seed(103)

cv_lm <- lm(y_train~x_train)
summary(cv_lm)
cv_ridge <- cv.glmnet(x_train, y_train, alpha = 0)

# lambda optim
print("lambda optim")
cv_ridge$lambda.min

# coeficientes estimados
coef_ridge <- coef(cv_ridge, s = "lambda.min")
print("coef estimados")
coef_ridge

# prediccio en test
pred_ridge <- predict(cv_ridge, s = "lambda.min", newx = x_test)

#RMSE
rmse_ridge <- rmse(y_test, as.numeric(pred_ridge))
print("error de ridge")
rmse_ridge
```

### Ajustad un modelo lasso con validación cruzada para seleccionar `lambda` (0.75 puntos)

-   Mostrad el valor de `lambda.min`.
-   Mostrad los coeficientes estimados.
-   Calculad el RMSE en test.

```{r}
# Ajustad el modelo lasso con cv.glmnet().
set.seed(103)

cv_lasso <- cv.glmnet(x_train, y_train, alpha = 1)

# lambda optim
print("lambda optim")
cv_lasso$lambda.min

# coeficientes estimados
coef_lasso <- coef(cv_lasso, s = "lambda.min")
print("coef estimados")
coef_lasso

# predicci en test
pred_lasso <- predict(cv_lasso, s = "lambda.min", newx = x_test)

#RMSE
rmse_lasso <- rmse(y_test, as.numeric(pred_lasso))
print("error de lasso")
rmse_lasso
```

### Responded (0.5 puntos)

1.  ¿Qué diferencia observáis entre ridge y lasso?
2.  ¿Ha eliminado lasso alguna variable?
3.  ¿Cuál de los dos métodos os parece más interpretable?

**Respuesta:**

1.  Ridge reduce el valor de todos los coeficientes, pero no elimina ninguna variable. Lasso, en cambio, puede hacer que algunos coeficientes sean exactamente cero, por lo que realiza selección de variables automáticamente.

    Como observación adicional, si nos fijamos el RMSE de Ridge es (ligeramente) menor que el de Lasso, entonces en este caso tiene mejor capacidad predictiva.

    NOTA: Otra diferencia importante a tener en cuenta, es que los datos de entrenamiento solo te tuvieron en cuenta los periodos L, Q y C, por eso no salen todos los niveles de periodo.

2.  Si, en concreto periodo L, que le ha asignado (.), es decir, cero.

3.  Lasso es más interpretable ya que elimina variables irrelevantes, produce un modelo más simple y permite identificar mejor qué predictores influyen en la respuesta

    En cambio, ridge es menos interpretable porque mantiene todas las variables, aunque algunas tengan poca influencia.

## PCR y PLS

Recordad que `periodo` es una variable categórica. Al transformarse en variables indicadoras, el número máximo de componentes puede ser mayor que el número de variables originales del problema.

### Ajustad un modelo PCR con escalado de variables y validación cruzada (1.25 puntos)

-   Mostrad el gráfico de validación.
-   Elegid el número óptimo de componentes.
-   Calculad el RMSE en test.

```{r}
# Ayuda: usad pcr(..., scale = TRUE, validation = "CV")
modelo_pcr <-pcr(interacciones ~., data=train, scale = TRUE, validation = "CV")
validationplot(modelo_pcr, val.type = "MSEP")
```

**Respuesta:**

Observamos que el número óptimo de componentes es aproximadamente 12 (entre 10 y 13 nos iría bien), ya que a partir de ese punto el error de validación no disminuye.

Vamos a calcular ahora el RMSE en test con 12 componentes:

```{r}
prediccion_pcr <- predict(modelo_pcr, newdata = test, ncomp = 12) 
rmse_pcr <- rmse(test$interacciones, prediccion_pcr) 
rmse_pcr
```

### Ajustad un modelo PLS con escalado de variables y validación cruzada (1.25 puntos)

-   Mostrad el gráfico de validación.
-   Elegid el número óptimo de componentes.
-   Calculad el RMSE en test.

```{r}
# Ayuda: usad plsr(..., scale = TRUE, validation = "CV")
modelo_plsr <- plsr(interacciones~., data=train, scale = TRUE, validation = "CV")
validationplot(modelo_plsr, val.type = "MSEP")
```

**Respuesta:**

En este caso podemos observar que el númer o de componentes óptimo es aproximadamente 8 (entre 7 y 9).

Vamos a calcular ahora el RMSE en test con 8 componentes:

```{r}
prediccion_plsr <- predict(modelo_plsr, newdata = test, ncomp = 8) 
rmse_plsr <- rmse(test$interacciones, prediccion_plsr) 
rmse_plsr
```

Como en el primero hay muchos predictores, lo que vamos a intentar ver es como quedaría nuestro modelo con 2 componentes:

```{r}
prediccion_pcr2 <- predict(modelo_pcr, newdata = test, ncomp = 2) 
rmse_pcr2 <- rmse(test$interacciones, prediccion_pcr2) 
rmse_pcr2
```

Observamos que el RMSE apenas tiene dos unidades de diferencia.

Con el segundo, vemos que al aumentar el número de predictores apendas notamos una reducción del MSE.

```{r}
prediccion_plsr2 <- predict(modelo_plsr, newdata = test, ncomp = 2) 
rmse_plsr2 <- rmse(test$interacciones, prediccion_plsr2) 
rmse_plsr2
```

Evidentemente, en este caso la diferencia es muy baja. Nos podría interesear sacrificar este error a cambio de tener un modelo más sencillo y fácil de interpretar.

### Responded

1.  ¿En qué se diferencia conceptualmente PCR de PLS?
2.  ¿Por qué PLS puede funcionar mejor para predicción?
3.  ¿Qué inconveniente tienen ambos métodos desde el punto de vista interpretativo?

**Respuesta:**

1.  ¿En qué se diferencia conceptualmente PCR de PLS? La diferencia principal es que PCR no utiliza la respuesta para construir los componentes principales, mientras que PLS sí lo hace.
2.  ¿Por qué PLS puede funcionar mejor para predicción? El método PLS utiliza la respuesta para identificar nuevas características que no solo aproximan bien las características antiguas, sino también están relacionadas con la respuesta.
3.  ¿Qué inconveniente tienen ambos métodos desde el punto de vista interpretativo? Las dos añaden complejidad a la hora de interpretarlo, estos métodos usan combinaciones lineales de los predictores originales.

## Comparación final e interpretación

### Tabla resumen (0.75 puntos)

Construid una tabla con el RMSE en test de los cinco métodos:

-   selección de subconjuntos;
-   ridge;
-   lasso;
-   PCR;
-   PLS.

```{r}
# Ayuda: podéis usar tibble(metodo = ..., RMSE_test = ...)
tabla_rmse <- tibble(
  metodo = c("Subconjuntos", "Ridge", "Lasso", "PCR", "PLS"),
  RMSE_test = c(50.30897, 52.25007, 52.49266, 52.3224, 54.27859)
)

tabla_rmse
```

### Gráfico comparativo (0.25 puntos)

Representad gráficamente los RMSE obtenidos por los cinco métodos.

```{r}
ggplot(tabla_rmse, aes(x = reorder(metodo, RMSE_test), y = RMSE_test)) +
  geom_col() +
  coord_flip() +
  labs(
    title = "Comparación de RMSE en test",
    x = "Método",
    y = "RMSE"
  )
```

### Conclusión final (0.5 puntos)

Responded de forma breve:

1.  ¿Qué método obtuvo el menor RMSE en test?

2.  ¿Coincide el mejor método predictivo con el más fácil de interpretar?

3.  Si vuestro objetivo fuese:

    -   seleccionar pocas variables relevantes;
    -   trabajar con predictores muy correlacionados;
    -   maximizar la capacidad predictiva;

    ¿qué método elegiríais en cada caso?

**Respuesta:**

1.  El del Subconjuntos con un error más pequeño, aprox 50

2.  Si, en este caso, podriamos considerar que es facil de interpretar

3.  En cada situación:

    -   Seleccionar pocas variables relevantes -\> Lasso\
        (elimina variables con coeficiente 0)
    -   Trabajar con predictores muy correlacionados -\> Ridge\
        (maneja bien la multicolinealidad)
    -   Maximizar la capacidad predictiva -\> PLS (o ridge si ha ganado)\
        (usa la información de la variable respuesta)

## Entrega

La entrega debe incluir:

-   el archivo `.qmd`;
-   el archivo HTML generado;
-   las respuestas interpretativas redactadas con claridad.

Se valorará tanto el funcionamiento del código como la interpretación de los resultados.
